【裁判字號】    97,行商訴,85
【裁判日期】    980108
【裁判案由】    商標註冊
【裁判全文】
智慧財產法院行政判決
                                    97年度行商訴字第85號
                                民國97年12月25日辯論終結
原      告  天魁股份有限公司
代  表  人  甲○○
訴訟代理人  劉法正律師
            楊祺雄律師
複  代理人  邱毓嫻律師
被      告  經濟部智慧財產局
代  表  人  乙○○（局長）住同上
訴訟代理人  丙○○
上列當事人間因商標註冊事件，原告不服經濟部中華民國97年8
月20日經訴字第09706111740號訴願決定，提起行政訴訟。本院
判決如下：
    主  文
原告之訴駁回。
訴訟費用由原告負擔。
    事  實
一、事實概要：原告前於民國96年6 月6 日以「護女專線」商標
    （以下簡稱系爭商標），指定使用於商標法施行細則第13條
    所定商品及服務分類表第5 類之「人體用藥品、中藥材、草
    藥、藥用酒、綜合維他命、鈣粉、醫療用草藥茶、營養補充
    品、植物纖維素營養補充品、抗氧化營養補充劑、營養補充
    劑、含維他命及礦物質營養補充品、營養補充膠囊、素雞精
    、食療或醫藥用澱粉、醫療用減肥補助食品、人蔘精、靈芝
    精丸、醫療用手環、磁性穴道貼布」商品，向被告申請註冊
    。經被告審查，認系爭商標圖樣之「護女專線」，易使人認
    與「保護婦女專線電話」有所關聯，以之作為商標，指定使
    用於前揭商品，尚難使相關商品之消費者認識其為表彰商品
    之標識，並得藉以與他人之商品相區別，應不准註冊，於97
    年6 月2 日以商標核駁第307330號審定書予以核駁之處分。
    原告不服，提起訴願，經訴願決定駁回，原告猶未甘服，遂
    向本院提起行政訴訟。
二、兩造聲明：
  (一)原告聲明求為判決：
  1.原處分及訴願決定均撤銷。
  2.被告對原告於96年6 月6 日以「護女專線」商標註冊事件，
    應作成准予註冊之行政處分。
  3.訴訟費用由被告負擔。
  (二)被告聲明求為判決：
  1.駁回原告之訴。
  2.訴訟費用由原告負擔。
三、兩造之爭點：
  (一)原告主張之理由：
  1.系爭商標係由中文「護女專線」橫書而成，為原告首創之標
    誌，屬於一種具有暗示性質之文字組合，字面涵義隱喻有保
    護婦女健康之意味。原告將「護女專線」此一具有暗示意涵
    之文字組合，用作商標指定使用於「茶葉、茶葉製成之飲料
    、茶葉包、咖啡、咖啡製成之飲料、冰、調味用香料、蜂蜜
    、蜂膠、食用花粉、糖果、米果、餅乾、穀製點心片、蛋糕
    、年糕、發粿、綜合穀物纖維粉、杏仁粉、酵母」等商品，
    不僅並非商品之直接說明，更巧妙地隱喻所表彰商品可達到
    「調節生理機能、青春源頭、青春永駐」之效果，甚具創意
    及巧思。又原告將系爭商標標示於產品外包裝盒之顯著位置
    ，在實際消費實況上，消費者藉由包裝盒即可認知其為商標
    型態之標示，足以藉以與他人之商品相區別，復以系爭商標
    圖樣並非簡單之線條、基本幾何圖形、阿拉伯數字、商品裝
    飾背景圖、流行之標語口號、商品之規格型號或年份之標示
    ，已成為原告營業上之識別標識，具有商標識別性及可註冊
    性，且不違反商標法第23條第1 項第1 款規定，並已符合商
    標法第5 條第2 項之規定，應可註冊。
  2.原處分以系爭商標「護女專線」予人之印象及其文義易使人
    誤認係「保護婦女專線電話」之簡稱，或與「保護婦女專線
    電話」有關，以之作為商標，指定使用於「茶葉、茶葉製成
    之飲料、茶葉包、咖啡、咖啡製成之飲料、冰、調味用香料
    、蜂蜜、蜂膠、食用花粉、糖果、米果、餅乾、穀製點心片
    、蛋糕、年糕、發粿、綜合穀物纖維粉、杏仁粉、酵母」等
    商品，自不具識別性為由，駁回系爭商標之註冊申請。至訴
    願決定更認定原告於訴願階段所提出之證據資料，無法證明
    系爭商標經原告長期廣泛使用，且在交易上已成為其商品之
    識別標識，具有第二層意義。惟各政府機關或社福團體縱設
    有「婦女保護熱線」、「婦女保護專線」等，並經政府機關
    廣泛於媒體宣導，為一般消費者所知悉，極為通俗常見，然
    其並無所謂「護女專線」之設置。此一文字組合乃原告所自
    創，並不具任何「電話專線」之意涵，詎原處分與訴願決定
    僅以主觀臆測「護女專線」為「保護婦女專線電話」或「專
    為處理保護婦女事務而開闢的通信線路」為由，核駁系爭商
    標之註冊申請，顯有違誤。又況透過政府機關等宣導，一般
    民眾均知悉電話號碼「113 」為婦幼專線、「110 」為報案
    專線及「119 」為緊急事件報案專線，而被告就上開特定涵
    義之專線號碼，曾核准以之申請為商標圖樣註冊，是僅具有
    隱喻及自我標榜之廣告功能之系爭商標「護女專線」較上開
    商標更具區別商品之功能，舉重以明輕，則系爭商標自無商
    標法第23條第1 項第1 款規定之適用。
  3.於商標註冊實務上，不乏以「某某線」為註冊商標，而被告
    並未判認該等「某某線」商標為某種專線電話或者其餘不具
    商標識別性之意義而准許其註冊，例如「國際線上」、「拋
    物線」、「新幹線」、「流線」、「封鎖線」、「第一線」
    、「優美曲線」、「水平線」、「最前線」、「捷運線」、
    「地平線」、「斑馬線」、「山線」等，足見「某某線」並
    非不得註冊之文字。又況，其中有許多件註冊商標與其所指
    定使用之商品間不乏相關性，且獲認定具有商標表彰商品與
    指示來源之功能而註冊為商標，例如註冊第1039968 號「流
    線FOHSIN及圖」商標係指定使用於「造型髮膠、定型液、泡
    沫髮膠、燙髮液…」等商品、註冊第805488號「封鎖線」商
    標係指定使用於「農業用、環境衛生用藥劑」商品及註冊第
    1082753 號「第一線」商標係指定使用於「防疫用藥劑、抗
    病毒藥劑、殺蟲劑…」等商品，惟被告並不認為在該等頭髮
    造型商品上使用中文「流線」作為商標，會有標榜頭髮會有
    流線造型之功能，亦不認為在該等藥劑商品上使用中文「封
    鎖線」商標，會有說明使用時要拉封鎖線以策安全之虞，也
    不認為在藥劑商品上使用中文「第一線」商標，會有標榜或
    說明使用該等商品為防疫第一道防線之用途，而禁止其註冊
    。足見被告認渠等標識仍具有商標表彰商品與指示來源之功
    能而准許其註冊，詎被告以系爭商標不具商標識別性為由，
    而核駁本件商標註冊，其審查基準前後不一致。
  4.綜上所述，本件商標應無不准註冊之理，懇請鈞院判決如訴
    之聲明，以維法治。
  (二)被告主張之理由：
  1.原告申請註冊之系爭商標係由單純之中文「護女專線」所構
    成，其中「護女」之文字，依教育部國語辭典簡編本為保護
    婦女之意，而「專線」之文字，依教育部國語辭典簡編本則
    指專為處理某一事務而開闢的通信線路之意，二者結合予人
    之印象及文義，易使人認其寓有「專為處理保護婦女事務而
    開闢的通信線路」之意，此乃國人常見之一般描述性用語，
    以之作為商標，指定使用於「茶葉、茶葉製成之飲料、茶葉
    包、咖啡、咖啡製成之飲料、冰、調味用香料、蜂蜜、蜂膠
    、食用花粉、糖果、米果、餅乾、穀製點心片、蛋糕、年糕
    、發粿、綜合穀物纖維粉、杏仁粉、酵母」商品，實不足以
    使相關消費者認識其為表彰商品之標識，並得藉以與他人之
    商品相區別，依商標法第5 條第2 項規定，應不具識別性，
    故依商標法第23條第1 項第1 款規定，不得註冊。
  2.原告稱系爭商標「護女專線」為其首創之標誌，其字面函義
    隱喻有保護婦女健康之意味，並不具任何「電話專線」之意
    涵，且原告將系爭商標標示於產品外包裝盒之顯著位置，在
    實際消費實況上，消費者藉由包裝盒即可認知其為商標型態
    之標示，足以藉以與他人之商品相區別，且原告於yahoo 奇
    摩入口網站，以「護女專線」為檢索條件搜尋之結果，所得
    皆與原告之「護女專線」產品相關之訊息，而非與婦女保護
    專線電話相關之資料，以具有一般知識經驗之消費者應會有
    所認知，自得以認識其為表彰商品之來源、信譽之標識。惟
    商標之文字是否具識別性，足以使商品之相關消費者認識其
    為表彰商品之標識，並得藉以與他人之商品相區別，與該文
    字是否為自創無涉。至原告於yahoo 奇摩入口網站，以「護
    女專線」為檢索條件搜尋之結果為原告之「護女專線」產品
    相關之訊息，係屬行銷商品之說明，就一般消費者之認知，
    仍非屬表彰商品來源之識別標識。又原告所檢送商品之外包
    裝照片並非本件所指定使用之商品，且渠等附記於盒圖上之
    實物使用態樣，除「護女專線」外，尚佐有其他文字及圖型
    ，與本件單純之「護女專線」商標並不相同。再者，原告並
    未證明系爭商標業經原告使用且在交易上已為相關消費者認
    識其為表彰商品來源、品質、信譽之識別標識，況以「護女
    專線」為商標圖樣，予人之印象及文義易使人連想為「保護
    婦女專線電話」之簡稱，或與「保護婦女專線電話」有關，
    而非表彰商品來源之識別標識。
  3.至原告以商標註冊實務上，不乏以「某某線」為註冊商標，
    例如「國際線上」、「拋物線」、「新幹線」、「流線」、
    「封鎖線」、「第一線」、「優美曲線」、「水平線」、「
    最前線」、「捷運線」、「地平線」、「斑馬線」、「山線
    」等，足見「某某線」並非不得註冊之文字，且其中有許多
    件註冊商標與其所指定使用之商品間不乏相關性，亦獲認定
    具有商標表彰商品與指示來源之功能而註冊為商標，並舉註
    冊第0000000 號「流線FOHSIN及圖」、註冊第805488號「封
    鎖線」及註冊第1082753 號「第一線」商標等商標案例。惟
    原告所舉各個案情有別，核屬另案及其註冊是否妥適問題，
    依商標審查個案拘束原則，尚不得以上開案例執為本件應准
    註冊之論據。
  4.綜上論述，被告依法核駁原告註冊之申請，並無不合，敬請
    核判。
    理  由
一、按「商標表示商品或服務之形狀、品質、功用或其他說明者
    ，不得註冊。」為商標法第23條第 1項第 2款所明定。所謂
    「商品之說明」係指商標圖樣之文字、圖形、記號、顏色組
    合或其聯合式，依社會一般通念，如為商品本身之說明或與
    商品本身之說明有密切關聯者，即有該款不得申請註冊之適
    用。而「文字」若予人為商品之直接說明，不論何種語文，
    該文字既已有固定之字義，且該等字義即為商標指定使用商
    品本身之說明或有密切關聯者，即足當之。次按「商標得以
    文字、圖形、記號、顏色、聲音、立體形狀或其聯合式所組
    成。前項商標，應足以使商品或服務之相關消費者認識其為
    表彰商品或服務之標識，並得藉以與他人之商品或服務相區
    別。」，此為商標法第 5條所規定；又倘商標「不符合第 5
    條規定者」不得註冊，不適用之，復為同法第23條第1 項第
    1款及第4項所明定。是倘申請註冊之商標不具備識別性，無
    法使商品或服務之相關消費者認識其為表彰商品或服務之標
    識，並得藉以與他人之商品或服務相區別時，依上開規定，
    即不應准予註冊。再者，商標有妨害公共秩序或善良風俗者
    ，亦不得申請註冊，同法條第1項第10款亦定有明文。
二、本件係原告於96年6 月6 日以系爭商標「護女專線」，指定
    使用於商標法施行細則第13條所定商品及服務分類表第5 類
    之「人體用藥品、中藥材、草藥、藥用酒、綜合維他命、鈣
    粉、醫療用草藥茶、營養補充品、植物纖維素營養補充品、
    抗氧化營養補充劑、營養補充劑、含維他命及礦物質營養補
    充品、營養補充膠囊、素雞精、食療或醫藥用澱粉、醫療用
    減肥補助食品、人蔘精、靈芝精丸、醫療用手環、磁性穴道
    貼布」商品，向被告申請註冊。經被告審查，認系爭商標圖
    樣之「護女專線」，易使人認與「保護婦女專線電話」有所
    關聯，以之作為商標，指定使用於前揭商品，尚難使相關商
    品之消費者認識其為表彰商品之標識，並得藉以與他人之商
    品相區別，應不准註冊，於97年6 月2 日以商標核駁第3073
    30號審定書予以核駁之處分。原告不服，提起訴願，經訴願
    決定駁回，原告猶未甘服，向本院提起行政訴訟，並為如事
    實欄所載之主張。是綜合原告上開主張，本件主要爭點應為
    ：系爭商標「護女專線」是否具有識別性，足以使相關消費
    者認識其為表彰商品來源、品質、信譽之識別標識？
三、本院判斷如下：
  (一)本件原告以系爭「護女專線」文字組合申請商標註冊，指定
    使用於「茶葉、茶葉製成之飲料、茶葉包、咖啡、咖啡製成
    之飲料、冰、調味用香料、蜂蜜、蜂膠、食用花粉、糖果、
    米果、餅乾、穀製點心片、蛋糕、年糕、發粿、綜合穀物纖
    維粉、杏仁粉、酵母」等商品，據原告所稱，其如此設計不
    僅並非商品之直接說明，更巧妙地隱喻所表彰商品可達到「
    調節生理機能、青春源頭、青春永駐」效果之創意及巧思云
    云。按關於文義之一般解釋，係就文字表面所直接顯示之意
    義，以一般通常之人之理解能力為其基礎，所得出之意義，
    即為一般大眾所認知之文字意義。本件原告所申請註冊之系
    爭商標「護女專線」，就其文字予人之直接理解，乃「保護
    婦女專線（電話）」之意，即原告自己之起訴狀亦自承其所
    使用之系爭商標字面涵義隱喻有保護婦女「健康」之意味。
    至原告何以解釋為係就婦女「健康」施予保護，而非婦女其
    他問題之保護，未見原告舉證說明，此部分應係原告片面之
    主張。然單就「護女」一詞所得之解釋，除「保護婦女」此
    一部分尚符字面文義外，有關「健康」部分應係非字面文義
    之當然解釋，自不能作為「護女」一詞之定義。而原告上開
    所謂「保護婦女『健康』」之解釋，就「專線」部分究竟應
    如何解釋並未說明。而所謂「專線」一詞予人之字面理解，
    其文義應係指「專線電話」而言，是以，就原告系爭商標之
    字面文義解釋，就一般人之理解，應指「保護婦女專線電話
    」之意，較符一般人對系爭商標文字之文義解釋。原告主張
    系爭商標巧妙地隱喻所表彰商品可達到「調節生理機能、青
    春源頭、青春永駐」之效果，甚具創意及巧思云云，此僅係
    其單方說法，未見其他證據支持。由於系爭商標予人之字面
    文義係指「保護婦女專線電話」之意，其所涉及之重要事項
    ，即有關婦女人身安全保護之公共秩序問題（商標法第23條
    第1 項第10款參照），倘系爭商標不能免除一般人誤解為「
    保護婦女專線電話」之可能性，則系爭商標縱然有高度創意
    巧思，亦不能取得註冊，申言之，公共秩序及善良風俗乃所
    有商業行為中應嚴守之規範，此一界線亦不能有絲毫逾越，
    否則，即係犧牲公共秩序及善良風俗以成就私人利益，其中
    利益權衡，孰輕孰重，不言可喻。原告申請系爭商標註冊，
    自行解釋系爭商標所代表之意義乃保護婦女健康，而所謂專
    線者，非指專線電話而言，乃刻意曲解保護婦女（護女）單
    指保護婦女健康，並故意忽視所謂專線一詞予人之一般文義
    及系爭商標所可能予人之一般認知，以及其後所牽涉之婦女
    人身安全等公共秩序問題，顯係以私害公，所為主張，自非
    可採。蓋倘原告之主張可採，則「生命線」一詞用於飲食類
    產品，亦無不可之理，然其中所涉及之公共秩序、社會安全
    問題，非單純成就私人利益所得彌補。
  (二)原告復主張於商標註冊實務上，不乏以「某某線」為註冊商
    標，而被告並未判認該等「某某線」商標為某種專線電話或
    者其餘不具商標識別性之意義而准許其註冊，例如「國際線
    上」、「拋物線」、「新幹線」、「流線」、「封鎖線」、
    「第一線」、「優美曲線」、「水平線」、「最前線」、「
    捷運線」、「地平線」、「斑馬線」、「山線」等，足見「
    某某線」並非不得註冊之文字云云。姑不論原告所舉上開個
    案案情有別，乃屬另案及其註冊是否妥適問題，依商標審查
    個案拘束原則，尚不得以上開案例執為本件應准註冊之論據
    。即就原告所引上開個案而言，上開商標所使用之「某某線
    」文字，其中「線」字部分均單獨出現，是否必然引申為「
    專線電話」而言尚有爭議，即以上開個案中所使用之文字，
    亦與公共安全或善良風俗無關，此為上開個案與本件系爭商
    標最大差異處，原告援引上開案例以為本件系爭商標申請之
    佐證，再度刻意忽略此一差異處，所為比附自屬不當。本件
    原告所申請註冊之系爭商標既因涉及公共秩序及善良風俗，
    違反商標法第23條第1 項第10款規定，所為申請自不應准許
    。
四、綜上所述，被告依首揭規定，為應不准註冊之處分，並無不
    合。訴願決定遞予駁回，亦無違誤，均應予維持。本件原告
    訴請撤銷原處分及訴願決定，並請求被告對原告於96年6 月
    6 日以「護女專線」商標註冊事件，應作成准予註冊之行政
    處分，均為無理由，應予駁回。
五、本件事證已明，兩造其餘主張或答辯，已與本院判決結果無
    影響，爰毋庸一一論列，併此敘明。
據上論結，本件原告之訴為無理由，爰依行政訴訟法第98條第 1
項前段，判決如主文。
中    華    民    國    98    年    1    月     8     日
                  智慧財產法院第一庭
                              審判長法  官  李得灶
                                    法  官  王俊雄
                                    法  官  汪漢卿
以上為正本係照原本作成。
如不服本判決，應於送達後20日內，向本院提出上訴狀並表明上
訴理由，如於本判決宣示後送達前提起上訴者，應於判決送達後
20日內補提上訴理由書（須按他造人數附繕本）。
中    華    民    國    98    年    1    月     8     日
                                    書記官  蕭筆花


司法院資訊處製作；財團法人民間司法改革基金會備份。
